臺灣桃園地方法院民事簡易判決
110年度桃簡字第1423號
原      告  陳芊妤  
訴訟代理人  高靖棠律師
被      告  卓小琪  
            陳芊郁  
上列當事人間請求分割共有物事件，本院於民國111年6月8日言
詞辯論終結，判決如下：
    主      文
兩造共有如附表所示之不動產應予變價分割，所得價金由兩造按
各三分之一之比例分配。
訴訟費用由兩造各負擔三分之一。
    事實及理由
壹、程序方面：
　　被告陳芊郁經合法通知，未於言詞辯論期日到場，且無民事
    訴訟法第386條所列各款情形，故依原告之聲請，由其一造
    辯論而為判決。
貳、實體方面：
一、原告主張：本件如附表所示之土地及建物（下稱系爭土地、
    系爭建物，合稱系爭不動產）為兩造所共有，應有部分各為
    3分之1；且系爭不動產於使用目的上並無不能分割之情形，
    共有人間亦無不分割之約定，但無法自行達成分割之協議。
    又系爭不動產為區分所有建物之專有部分，及其所屬共有部
    分與坐落基地之應有部分，性質上難以原物分配而使共有人
    各自單獨所有其一部，應以變價分割較為適當。故依民法第
    823條第1項前段、第824條第2項第2款前段之規定提起本件
    訴訟。並聲明：如主文第1項所示。
二、被告答辯：
(一)被告卓小琪答辯略以：系爭不動產如由法院拍賣變價，價值
    將與市價有所減損，應由兩造協議款項分配方式後，再自行
    出售分配價款。又系爭不動產原為原告與陳芊郁之父即卓小
    琪之配偶陳榮壽所有，但陳榮壽於民國96年去世後，系爭不
    動產之房屋貸款均係由卓小琪繳納完畢，故縱使變價分割，
    所得價金亦應與原告、陳芊郁所應負擔之房貸分擔額抵銷，
    而分配予卓小琪等語。並聲明；原告之訴駁回。
(二)被告陳芊郁未於言詞辯論期日到場，但提出書狀陳稱：同意
    原告之主張。
三、本院之判斷：
(一)按各共有人，除法令另有規定外，得隨時請求分割共有物。
    但因物之使用目的不能分割或契約訂有不分割之期限者，不
    在此限；共有物之分割，依共有人協議之方法行之；分割之
    方法不能協議決定，或於協議決定後因消滅時效完成經共有
    人拒絕履行者，法院得因任何共有人之請求，命為分配，民
    法第823條第1項、第824條第1項、第2項定有明文。本件系
    爭不動產為兩造所共有，各共有人之應有部分各為3分之1，
    有系爭不動產土地及建物登記第一類謄本附卷可參（見本院
    卷第18至21頁），足認屬實。又依上開登記謄本所示，系爭
    不動產應無依法令或使用目的不能分割之情形，此外，亦查
    無共有人間有不分割之約定；被告雖辯稱：兩造應先行釐清
    卓小琪為系爭不動產負擔房屋貸款之數額，協議款項分配方
    式後，再自行出售分配價款等語，然其所稱負擔系爭房屋貸
    款一節，已為原告所否認，並表示不同意就分配比例另為找
    補，足認本件有難以自行協議之方式決定分割方案之情形。
    是原告本件請求法院判決分割系爭不動產，合於上開規定，
    應屬有據。
(二)分割方案之決定：
  1.按共有物之分割，分割之方法不能協議決定者，法院得因任
    何共有人之請求，命為下列之分配：一、以原物分配於各共
    有人。但各共有人均受原物之分配顯有困難者，得將原物分
    配於部分共有人；二、原物分配顯有困難時，得變賣共有物
    ，以價金分配於各共有人；或以原物之一部分分配於各共有
    人，他部分變賣，以價金分配於各共有人，民法第824條第2
    項第1、2款定有明文。又定共有物分割之方法，固可由法院
    自由裁量，但亦須以其方法適當者為限。法院裁判分割共有
    物，須斟酌各共有人之利害關係、使用情形、共有物之性質
    及價值、經濟效用，符合公平經濟原則，其分割方法始得謂
    為適當（最高法院90年度台上字第1607號判決見解可資參照
    ）。
  2.本件系爭建物為門牌號碼桃園市○○區○○○街00號6樓之房屋，
    為所屬公寓大廈內之一個專有部分及其共用部分之應有部分
    ；系爭土地則為系爭建物就其坐落基地之應有部分，有上開
    土地、建物登記第一類謄本可參。衡諸常理，若將系爭不動
    產按各共有人之應有部分予以原物分配，使各共有人各自單
    獨所有其一部，各共有人均將難以為通常之使用，顯然有礙
    於共有物之經濟效益。又系爭不動產現雖為卓小琪所單獨占
    有使用，但其於言詞辯論時亦自陳：如單獨分割取得房屋，
    其無資力可以金錢補償原告與陳芊郁等語（見本院卷第98頁
    正面），斟酌此情，將系爭不動產分割由卓小琪單獨取得之
    方式，亦有違當事人間之公平。故考量系爭不動產之整體經
    濟價值、使用效用、當事人之意願，並兼顧各共有人間之分
    配公平等一切情狀，認系爭不動產應以變價方式分割，並按
    各該共有人之應有部分比例分配所得價金，較為適當。
　3.卓小琪雖辯稱陳榮壽去世後，系爭不動產之房屋貸款均為其
    所清償，而認為應於本件變賣所得價金中予以扣除、找補等
    語，然共有物之變價分割，其實行方式雖是將共有物變賣，
    但本質上仍係對於共有物之分配；故變賣所得之價金，性質
    上應認為原共有物之變形，其分配方式自應與原物分割相同
    ，按共有人之應有部分比例為分配，始合於所有權保障之意
    旨。至於房屋貸款乃係基於房屋所有權人與金融機構間之另
    一消費借貸契約而生，房屋本身則僅為貸款債務之擔保品，
    縱使卓小琪確有將陳榮壽所遺房貸債務清償完畢，至多亦僅
    係對陳榮壽之其他繼承人即陳芊妤、陳芊郁取得連帶債務之
    內部分擔部分償還請求權，對於其等就系爭不動產之應有部
    分並無直接影響。又按二人互負債務，而其給付種類相同，
    並均屆清償期者，各得以其債務，與他方之債務，互為抵銷
    ，為民法第334條第1項前段所明定，亦即債務之抵銷，以雙
    方當事人互負債務為必須具備之要件，若非如此，則無抵銷
    之可言。於共有物之判決變價分割，既須待執行法院以拍賣
    程序將共有物變賣後，再為價金之分配，共有人間現在並無
    因此互負債權債務關係，卓小琪即無從以上開債權主張抵銷
    。從而，本件系爭不動產變價分割所得價金，仍應按兩造三
    人各3分之1之比例分配之。
四、綜上所述，原告依民法第823條第1項前段、第824條第2項第
    2款前段規定，請求就兩造共有之系爭不動產予以裁判分割
    ，為有理由，應予准許，並就系爭不動產之分割方式，判決
    如主文第1項所示。
五、本件結論已臻明確，兩造其餘攻擊防禦方法及所提證據，經
    審酌均不至影響判決結果，故不逐一論述。
六、訴訟費用之負擔：分割共有物乃具非訟事件之性質，本院斟
    酌何種分割方法較能增進共有物之經濟效益，並兼顧兩造之
    利益，以決定適當之分割方法，不因何造起訴而有不同，故
    原告請求分割之訴雖有理由，惟關於訴訟費用負擔，本院認
    仍應由兩造分別依系爭不動產應有部分比例分擔訴訟費用較
    符公平原則。故依民事訴訟法第80條之1規定，諭知如主文
    第2項所示。
中　　華　　民　　國　　111 　年　　7 　　月　　1 　　日
                  桃園簡易庭  法  官  陳逸倫
以上為正本係照原本作成。
如不服本判決，應於送達後20日內，向本院提出上訴狀並表明上
訴理由，如於本判決宣示後送達前提起上訴者，應於判決送達後
20日內補提上訴理由書（須附繕本）。
如委任律師提起上訴者，應一併繳納上訴審裁判費。   
中　　華　　民　　國　　111 　年　　7 　　月　　1 　　日
                              書記官  潘昱臻
附表
土地部分   土地坐落 面積 權利範圍 桃園市○○區○○段000地號 6,857.12平方公尺 陳芊妤、卓小琪、陳芊郁各10,000分之6，共計10,000分之18 

建物部分     建號 土地坐落 門牌號碼 面積(平方公尺) 權利範圍 桃園市○○區○○段0000○號 桃園市○○區○○段000地號 桃園市○○區○○○街00號6樓 層次面積：24.35 陽台面積：6.82 全部 共有部分：桃園市○○區○○段0000○號，面積6,839.17平方公尺，權           利範圍18/10,000           桃園市○○區○○段0000○號，面積86.31平方公尺，權利           範圍257/10,000